臺灣高雄地方法院民事判決　九十一年度簡上字第七六號
　　上　訴　人　甲○○
　　被上訴人　　乙○○
右當事人間請求確認本票債權關係不存在事件，上訴人對於中華民國九十一年一月十
一日本院高雄簡易庭九十年度雄簡字第一三七四號第一審判決提起上訴，本院判決如
左：
    主      文
原判決第一項關於確認上訴人對被上訴人逾新台幣陸拾壹萬伍仟肆佰肆拾陸元之本票
債權關係不存在；及第二項關於命上訴人返還本票部分，暨該部分訴訟費用負擔之裁
判，均廢棄。
右開廢棄部分，被上訴人在第一審之訴駁回。
第一、二審訴訟費用（除確定部分外）由上訴人負擔五分之三，餘由被上訴人負擔。
    事實及理由
一、被上訴人起訴主張：上訴人持有以被上訴人所簽發，發票日為民國八十九年一月
    十二日、面額為新臺幣（下同）一百一十萬元，未記載到期日並免除作成拒絕證
    書之本票一紙，向鈞院聲請裁定准予強制執行，經鈞院於九十年四月二十四日以
    九十年度票字第七○一九號裁定准予強制執行在案。然上開本票係供被上訴人於
    八十九年一月十二日，向上訴人借貸一百一十萬元擔保之用，被上訴人自同年四
    月十四日起即陸續償還借貸金額，共十六次，總計業已償還其中六十六萬五千六
    百元，而被上訴人為能儘速還款，並於同年十月間，將所有之ＢＥＮＺ牌，一九
    九五年份，Ｓ三二○型式，牌照號碼為ＺＡ－七七九九號之自小客車一輛交付上
    訴人抵債，該車嗣經上訴人以一百二十萬元價格，出售予訴外人蔡衛國，並代被
    上訴人償還以該車向台新國際商業銀行（下簡稱：台新銀行）之動產擔保抵押借
    款五十三萬九千四百十八元，則上訴人實已受償六十六萬零五百八十二元，連同
    被上訴人上開清償之金額，總計已受償一百三十二萬六千一百八十二元。被上訴
    人既已清償上開金額，上訴人卻拒絕返還上開本票，竟持之向鈞院聲請裁定准予
    強制執行，顯無理由。為此，請求確認上訴人執有被上訴人八十九年一月十二日
    簽發之上開本票債權不存在，並訴請上訴人返還該本票等語。
二、上訴人則以：被上訴人於八十九年一月十二日，偕同訴外人蔡豐吉至上訴人開設
    之當舖處，以前揭ＢＥＮＺ牌自用小客車典當質借一百一十萬元，並簽發上開本
    票一紙供擔保，然被上訴人借款後即未依約繳息，幾經催繳始以郵局或銀行電匯
    方式繳交本金及利息，又按當舖業，依是時台灣省政府六十七年五月十五日府建
    三字第四二五○六號函示意旨，應可收取九分之月息並可酌收棧租費及保險費，
    上訴人收取之月息利率，係由省、直轄市主管機關會同財政等有關機關及該同業
    公會，依照當地銀行業擔保放款通行利率，參酌物價指數、當地經狀況及公營當
    舖利率，依當舖業管理規則第十七條第一項授權議定，當舖業收取議定之利息，
    自為法之所許，故上訴人自得就向被上訴人收取典當物品九分之月息，被上訴人
    將上揭車輛質押後，復聲稱其任職於宏澤醫療材料有限公司，而該車須供為院長
    交際之用，故央請上訴人准其借回使用，詎被上訴人取回使用後，有交通違規而
    須繳納罰款及另向台新銀行抵押借款五十三萬餘元，直至八十九年十月間，上訴
    人將該車拖回並將之出售予訴外人蔡衛國，經上訴人代償被上訴人積欠銀行、保
    險公司、稅金、違規罰金等費用後，僅實際得款六十一萬四千四百四十六元，在
    抵充被上訴人所積欠之借款及利息後，被上訴人尚應給付上訴人五十六萬五千九
    百五十四元，是上開本票所擔保之債權既未獲清償，伊自得聲請本票裁定，被上
    訴人之訴應無理由等語，資為抗辯。
三、原審判決被上訴人全部勝訴，上訴人部分不服提起上訴，兩造聲明如下：
  (一)上訴人方面：
    (1)原判決第一項不利上訴人關於確認上訴人對被上訴人逾新台幣六十一萬五千四
      百四十六元之本票債權關係不存在；及第二項關於命上訴人返還本票部分，暨
      該部分訴訟費用負擔之裁判，均廢棄。
    (2)右開廢棄部分，被上訴人在第一審之訴駁回。
    (3)第一、二審訴訟費用由被上訴人負擔。
  (二)被上訴人方面：
    (1)上訴駁回。
    (2)第一、二審訴訟費用由上訴人負擔。
四、兩造不爭執之事實：
  (一)被上訴人於八十九年一月十二日簽發上開本票，並以其所有之ＢＥＮＺ牌自用小
    客車擔保向上訴人借貸一百一十萬元借款，其自八十九年四月十四日起至九十年
    五月二日止，陸續以郵局或銀行電匯方式，分十六次清償上訴人六十六萬五千六
    百元，又於八十九年十月間，將該ＢＥＮＺ牌自用小客車交予上訴人變賣，經上
    訴人於九十年二月二十二日以一百二十萬元出售予訴外人蔡衛國，其中上訴人代
    其償還台新銀行之抵押借款計五十三萬九千四百十八元、保險費及違規罰鍰共四
    萬八千一百三十六元，嗣上訴人持上開本票向本院聲請裁定准予強制執行，經本
    院以九十年度票字第七０一九號裁定准許在案之事實，為上訴人所不爭執，並有
    被上訴人提出之償還借款明細表一張、郵局匯款、銀行電匯等收據影本十六紙、
    汽車買賣合約書及上訴人提出之台新銀行出具之清償證明書等為證（見原審卷第
    五至一四頁及第三五頁），且經原審調閱九十年度票字第七０一九號本票裁定卷
    及本院函查台新銀行苓雅分行屬實，有該銀行九十一年六月十九日九一台新苓字
    第九一一二二號函在卷可參（見本院卷）。
  (二)被上訴人以上開自用小客車向上訴人質借時，簽具切結書及當票，其中切結書約
    定：「該部車輛及證件絕無被法院查封或向他人借款，因此向南陽當舖押借新台
    幣壹佰壹拾萬元整該部車輛現值價款未達借款金額，因此本人提供支票或本票作
    為借款金額之擔保」、「如需延期時在到期三天內應前來付清下期本息，如未再
    付清下期本息時，本人願放棄對該部車輛一切權益。並任憑南陽自行處理或將該
    部車輛轉賣他人，如經出售他人後金額不足還清借款所欠本息時，借款人自願接
    受當時提供擔保的支票或本票全部提出兌現至清算日為止，足夠還清借款所欠本
    息為止多退少補」等事項，有切結書在卷可稽（見本院卷）。被上訴人自承伊以
    上開自用小客車向上訴人質借前，已以該車向訴外人台新銀行設定動產抵押借款
    （見本院九十一年九月二十七日言詞辯論筆錄第三頁）。
五、是本件應審酌之爭點乃：上訴人得否再向被上訴人請求本件四十八萬四千五百五
    十四元之款項，進而論究兩造間關於該部分之本票債權關係是否存在？經查：
  (一)按當舖業之滿當期限，不得少於三個月，少於三個月者，概以三個月計之；滿期
    後五日內仍得取贖或付清利息順延質當；屆期不取贖或順延質當者，質當物所有
    權移轉於當舖業。當舖業法第二十一條定有明文。又按當舖或其他以受質為營業
    者之質權，即營業質權，依民法物權編施行法第十四條規定，固無民法質權規定
    之適用，惟關於營業質權，有當舖業管理規則可資適用，依其規範，一方面無禁
    止流質契約之規定，即當期屆滿後，當戶不取贖者，質物所有權即歸屬於當舖；
    一方面純採物之責任，即質物價值超過受當債權額，當舖不負返還餘額之義務，
    若質物價值不足受當債權額，當舖亦不得請求當戶補足，此為營業質權與民法動
    產質權之最大差異。故營業質權雖非民法上之動產質權，惟當舖既占有當戶為擔
    保債務之履行而移交之物品，於債務未受清償前得留置該物品，屆期當戶不取贖
    ，當舖即取得該物品之所有權以資抵償，自屬具有擔保物權性質之特殊質權，最
    高法院八十六年度台上字第一五二七號判決及八十六年台再字第九七號判決意旨
    在卷可資參照（見本院卷）。
  (二)查，被上訴人於八十九年一月十二日，提供同面額本票一紙及上揭自用小客車一
    輛向上訴人經營之南陽當舖借貸一百一十萬元，並簽具切結書及當票。當票上並
    載明當入日期為八十九年一月十二日，延長滿當日期為同年四月十二日，此有當
    票在卷可考（見原審卷第二九頁）。由此可見，兩造確有依當舖業管理規則成立
    借貸契約及設定營業質權之約定，應無疑義。
  (三)又兩造於八十九年一月十二日成立營業質權以擔保借款時，依當時當舖業管理規
    則第十七條第一項及是時所據之台灣省政府六十七年五月十五日府建三字第四二
    五○六號函示，當舖業可收取九分之月息並可酌收棧租費及保險費等節，業經原
    審函查高雄市當鋪同業公會及台南市當舖商業同業公會屬實，並有高雄市當舖同
    業公會九十年八月三十日高市當總字第一三○號及台南市當舖商業同業公會九十
    年十一月十日南市當會芳字第○一一號函各一份在卷可資（見原審卷第四五至四
    六頁及第六五至六六頁），因此，上訴人主張按月息九分計收被上訴人借款本金
    之月息，於法有據，被上訴人抗辯利息過高云云，尚無可採。
  (四)再者，被上訴人除已償還六十六萬五千六百元本息外，嗣未依約按時繳交借款本
    息，已如前述，則揆諸前開說明，上訴人自得依當舖業法第二十一條及當舖業管
    理規則行使權利，視為被上訴人不取贖而取得質物即被上訴人所有之自小客車之
    所有權。換言之，質物價值超過受當債權額時，當舖不負返還餘額之義務，若質
    物價值不足受當債權額，當舖亦不得請求當戶補足差額。因此，上訴人於被上訴
    人屆期未依約繳交本息時，即取得被上訴人所提供之質物即自小客車之所有權，
    是上訴人進而出售該車予訴外人蔡衛國得款一百二十萬元，縱超過受當債權額（
    即質借本金一百一十萬元）時，當舖即上訴人亦不負返還餘額之義務，然上訴人
    尚另代被上訴人清償前積欠台新銀行之動產抵押借款五十三萬六千四百一十八元
    及該車之保險費、違規罰鍰四萬八千一百三十六元等款項共計五十八萬四千五百
    五十四元，使被上訴人免受動產擔保交易法刑事責任之訴追，此部分款項上訴人
    本可依被上訴人簽具之切結書約定事項請求以本件本票擔保清償之。故兩造間就
    上開五十八萬四千五百五十四元部分之本票債權關係仍存在，是上訴人辯稱兩造
    間尚有四十八萬四千五百五十四元之本票債權關係存在，自非無據，被上訴人訴
    請確認兩造間之本票債權關係不存在云云，為無理由。
  (五)雖被上訴人復稱該筆借款實際上是訴外人蔡豐吉借用，伊僅是提供質物及簽發本
    票，上訴人應找蔡豐吉解決云云。惟本件質借之質物為被上訴人所提供，當票、
    切結書及本票均係由被上訴人出名簽具，已如前述，被上訴人當然為本件借貸契
    約及質權設定之當事人，自應依當票、本票及切結書等約定事項履行契約，至上
    訴人貸予被上訴人金錢後，被上訴人交予何人使用，自非上訴人所能過問，亦與
    上訴人無涉，被上訴人此項抗辯，殊無足取。
六、綜上所述，上訴人持有被上訴人簽發之系爭面額一百一十萬元之本票債權關係，
    就其中四十八萬四千五百五十四元部分因屬上訴人另外代被上訴人清償質物前積
    欠訴外人台新銀行之動產抵押借款及違規罰鍰、保險費等費用，得依兩造間之切
    結書約定事項確認該部分本票債權關係仍存在（其餘六十一萬五千四百四十六元
    部分之本票債權關係，已因被上訴人部分清償及上訴人就被上訴人提供之質物取
    贖受償後而歸於消滅，業經原審判決確定），是兩造間就本院九十年度票字第七
    ０一九號裁定所載，上訴人持有被上訴人於八十九年一月十二日簽發，面額一百
    一十萬元，票據號碼二九三五七九號，並免除作成拒絕證書之本票債權，就四十
    八萬四千五百五十四元之範圍內對被上訴人仍存在。原審判決被上訴人全部勝訴
    ，謂該本票債權全部不存在，並判命上訴人返還系爭本票，尚有未洽，上訴意旨
    指摘原審判決此部分不當求予廢棄改判，為有理由，爰由本院改判如主文第二項
    所示。
七、據上論結，本件上訴為有理由，依民事訴訟法第四百三十六條之一第三項、第四
    百五十條、第七十九條但書，判決如主文。
中　　　華　　　民　　　國　　九十一　　年　　　十　　　月　　十一　　　日
                              臺灣高雄地方法院民事第二庭
~B審判長法官
~B法　　　官
~B法　　　官
右為正本係照原本作成。
本判決不得上訴。
中　　　華　　　民　　　國　　九十一　　年　　　十　　　月　　十一　　　日
~B法院書記官　歐文政
